【裁判字號】    95,訴,8044
【裁判日期】    951208
【裁判案由】    給付補償費
【裁判全文】
臺灣臺北地方法院民事判決              95年度訴字第8044號
原      告  丙○○
            乙○○
            丁○○○
上列三人共同
訴訟代理人  朱子慶律師
複代理人    黃金洙律師
被      告  僑泰興建設股份有限公司
法定代理人  甲○○      住台北市○○○路272號2樓
訴訟代理人  陳建維律師
上列當事人間給付補償費事件，本院於民國95年11月24日言詞辯
論終結，判決如下：
    主  文
被告應給付原告新台幣壹佰拾萬元，及其中新台幣壹佰貳拾貳
萬元自九十五年八月二十三日起，其中新台幣捌萬元自九十五年
十一月二十五日起，均至清償日止，按年息百分之五計算之利息
。
訴訟費用由被告負擔。
本判決於原告以新台幣肆拾肆萬元供擔保後，得假執行；但被告
如以新台幣壹佰拾萬元為原告預供擔保，得免為假執行。
    事實及理由
壹、程序方面：按訴狀送達後，原告不得將原訴變更或追加他訴
    。但擴張或減縮應受判決事項之聲明者，不在此限。民事訴
    訟法第255條第1項第3款定有明文。本件原告起訴時原係請
    求被告應給付自民國90年6月起至95年6月止共61個月之補償
    費，合計新台幣（下同）122萬元及自起訴狀繕本送達翌日
    起至清償日止按年息5%計算之利息，嗣於訴訟中擴張訴之聲
    明為請求被告給付自90年6月至95年10月止共65個月之補償
    費用，合計為130萬元及其中122萬元自起訴狀繕本送達翌日
    起，其中8萬元自95年11月25日起，均至清償日止，按年息
    5%計算之利息，核屬擴張應受判決事項之聲明，揆諸上開法
    條，應予准許，合先敘明。
貳、原告主張：
  一、兩造於88年6月8日簽訂有合建契約書乙份（下稱系爭契約
      ），由原告提供所有坐落於基隆市○○區○○段4小段
      2-15、2-22地號全部（下稱系爭土地）暨其上門牌為基隆
      市○○區○○路98號2層建物全部（下稱系爭建物），供
      被告規劃合建之用。原告業已依約交付系爭土地及系爭建
      物，且被告已將原告所有系爭建物拆除，並領得建築執照
      ，依系爭契約第23條約定：「乙方（即被告）領取建築執
      照後甲方（即原告）交屋予乙方時，補償甲方每戶每月2
      萬元整，至領到使用執照為止再補貼2個月。如甲方有違
      約時，乙方得停止補償」，惟被告自90年6月時起即拒絕
      按月支付補償費用迄今，合計積欠原告共65個月（自90年
      6月起至95年10月）補償費共130萬元。
  二、被告辯稱依系爭契約第23條但書約定，因系爭契約合建之
      無法進行乃肇因於其他合建地主吳趙秀英、蘇海濤等、陳
      德等三人之違約所致，而系爭契約第23條之「甲方」，係
      包括全體合建地主在內，被告有權停止對原告之補償云云
      ，惟此重要爭點，依臺灣高等法院93年度重上字第524號
      民事確定判決，經實質審理及二造充分辯論，業於理由中
      論斷：系爭契約第23條所指之「甲方」僅限於原告三人，
      被告不得以其他合建地主之違約對抗原告，不得據以拒付
      原告補償費在案，依爭點效之法理，兩造及法院均應同受
      該確定判決之拘束。
  三、系爭契約第23條文義已明文約定於「甲方」有違約時，被
      告始得拒絕補償，對照契約首揭人別記載，其「甲方」乃
      係指本件原告三人，對象業已具體明確，足徵依該條約定
      ，僅原告三人違約時，被告始得據為拒絕給付補償費，其
      契約文義至臻明確，並無混淆不清之情，參照最高法院17
      年度上字第1118號判例見解，即不容被告反契約文字更為
      曲解，從而被告以其他合建地主之違約事由拒絕原告補償
      費之給付，並無理由。
  四、依債之相對性之法理而言，除契約另有明文約定外，原告
      本無庸就契約以外之其他地主之違約負責，被告亦不得以
      其他地主之違約事由對抗原告。再就系爭合建契約全文綜
      合觀察，亦可得知如兩造另有合意將合建範圍中其他地主
      之違約或應負義務一併納入本件系爭合建契約規範者，其
      契約條款之用語即為「甲方地主中」、「甲方中之地主」
      、「合建範圍內之任何一位地主」等（契約第15條參照）
      ，與系爭契約其他條款中「甲方」之用語明顯不同，可見
      係兩造於訂約時即已預見及此而有意予以區分規範，並就
      此明訂於契約第15條。從而，除該條所指事由外，被告要
      不得以其他地主之違約對抗原告。況依系爭契約第15條第
      1項約定：「甲方地主中如有不履行本契約約定者，應加
      倍賠償乙方已交各地主之全部保證金及預期之利益，確保
      乙方權益。同時應加倍賠償乙方已施工之工程支出及有關
      工程支出一切費用及乙方已售房屋因而發生一切損失」，
      亦可知被告於訂約當時即已慮及因合建地主眾多，若有其
      中一部份地主違約，勢將影響整體合建進度，而依各該合
      建契約對其他地主之補償費復無法因之免除，故於契約中
      預先規範該違約之合建地主應對被告因之所致之一切費用
      、損害及所失利益等，加倍負賠償之責，以為因應。是不
      論依契約之文義解釋或依前後契約條文之論理解釋（或稱
      體系解釋）以觀，均可知系爭契約第23條所指「甲方」僅
      限於原告三人。況被告就此情形既已於訂約時即已預見並
      規範應由違約地主負終局賠償責任，則自應循契約機制轉
      向該等地主主張權益，其不循此途，任意曲解契約文義，
      謂應擴大文義解釋，於其他地主違約時，原告亦不得受補
      償，並謂伊可選擇拒付全部地主補償費或向違約地主求償
      云云，致原告未違約，房屋遭拆除，卻不能請領補償費，
      亦顯然有失公平等語。並聲明：(一)被告應給付原告130
      萬元及其中122萬元自起訴狀繕本送達翌日起，其中8萬元
      自95年11月25日起，均至清償日止，按年息5%計算之利息
      ；(二)原告願供擔保請准宣告假執行。
貳、被告則以：
  一、原告主張臺灣高等法院93年度重上字第524號民事判決之
      判決理由已認被告應按約給付原告每月2萬元之補償費云
      云。惟按民事訴訟法第400條第1項規定確定判決之既判力
      ，惟於判決主文所判斷之訴訟標的，始可發生。若訴訟標
      的以外之事項，縱令與為訴訟標的之法律關係有影響，因
      而於判決理由中對之有所判斷，除同條第2項所定情形外
      ，尚不能因該判決已經確定而認此項判斷有既判力，最高
      法院73年台上字第3292號判例可資參照，從而本院就原告
      之請求補償費，自不受臺灣高等法院93年度重上字第524
      號民事判決理由之拘束。又最高法院92年度台上字第2386
      號、91年度台上字第2543號等判決要旨對於爭點效之理論
      亦均採否定見解，故原告主張顯無可採。再者，前案主要
      爭點在於原告之解除契約是否合法，至於被告應否給付原
      告補償費，並非主要爭點，亦未經兩造充分辯論，且前案
      判決對於何以不採被告毋庸給付補償費之主張，亦未敘明
      理由，而其判決結果亦係駁回原告乙○○之訴，故被告對
      此並無表示不服之機會，若認前案判決之理由有拘束本院
      及兩造之效力，則對被告顯屬不公。
  二、依系爭契約第23條約定之文義觀之，補償係對於「甲方」
      每戶按月為之，而本件原告三人共計僅有一戶，從而如此
      一約定之「甲方」僅係指原告，又何須約定「每戶」此一
      贅語？顯見此處所指之甲方係全部合建地主無疑。再者，
      由系爭契約第15條約定：「倘因甲方中之地主違約，致使
      乙方無法繼續履行本合約時，其一切違約賠償責任均由該
      違約者負責」、「……違約之甲方並應對乙方及其他地主
      負損害賠償責任及加倍償還乙方已付之保證金……」，從
      而被告對於違約之地主不僅得請求損害賠償，亦毋庸給付
      補償費，而責任均由違約之地主負擔，應屬當然。參照系
      爭契約第23條被告得停止補償之約定，其目的即在避免合
      建地主中有一人違約造成被告仍應負責賠償或契約上之責
      任之不公平之情事，從而有關於系爭契約第23條約定之「
      甲方」係指系爭合建範圍內之全部地主。
  三、系爭合建範圍內之土地其基地面積廣達二、三百坪，合建
      地主多達十數人，原告與被告簽訂系爭契約時即已知悉此
      點，從而如合建地主之任一人有違反合建契約之情事時，
      自無將此一責任加諸於被告之餘地，此即系爭契約第23條
      規定「得」停止補償之真意。換言之，須合建範圍內之所
      有地主均無違約情事時，被告方得按約施工及給付補償金
      ，如有任一地主違反約定致被告不能施作時，被告當不負
      違約之責任，否則如其中一地主違約，被告仍須對於其他
      地主支付補償費，被告所蒙受之風險實屬甚鉅，亦顯不符
      當事人訂約時之目的。
  四、系爭合建工程所以未能施作，係肇因於合建地主即訴外人
      吳趙秀英、蘇海濤、陳德等人違反契約約定所致，臺灣高
      等法院93年度重上字第524號民事判決因此認定被告並無
      違約，原告乙○○主張解除契約並不合法而駁回其請求。
      從而系爭合建工程之合建地主既有違約之情事，而系爭契
      約第23條之「甲方」又係指系爭合建範圍內之全部地主，
      被告自得依該條後段之約定停止對於原告之補償等語資為
      抗辯。並聲明：(一)原告之訴及假執行之聲請均駁回；(
      二)如受不利益之判決，被告願供擔保，請准免為假執行
      。
肆、得心證之理由：
  一、原告主張兩造於88年6月8日簽訂系爭契約，由原告提供系
      爭土地及系爭建物，供被告規劃合建之用。原告業已依約
      交付系爭土地及系爭建物，且被告已將原告所有系爭建物
      拆除，並領得建築執照，依系爭契約第23條約定：「乙方
      （即被告）領取建築執照後甲方（即原告）交屋予乙方時
      ，補償甲方每戶每月2萬元整，至領到使用執照為止再補
      貼2個月。如甲方有違約時，乙方得停止補償」，惟被告
      自90年6月時起即拒絕按月支付補償費用迄今等情，已據
      其提出與所述相符之系爭契約影本、律師函影本及其送達
      證書影本等件為證，被告對之亦不爭執，應認原告之主張
      為可採信。
  二、原告主張依兩造間另案即臺灣高等法院93年度重上字第
      524號請求土地所有權移轉登記事件（下稱前案）民事確
      定判決，經實質審理及二造充分辯論後，業於理由中論斷
      ：系爭契約第23條所指之「甲方」僅限於原告三人，被告
      不得以其他合建地主之違約對抗原告，不得據以拒付原告
      補償費在案，依爭點效之法理，兩造及法院均應同受該確
      定判決之拘束。故被告積欠原告共65個月（自90年6月起
      至95年10月）之補償費共130萬元，應依約給付等語；被
      告則以上開情詞置辯。
  三、故本件之主要爭點在(一)本件是否適用所謂「爭點效」之理
      論？(二)如不適用所謂「爭點效」之理論，則系爭契約第23
      條所稱之「甲方」係指原告或全部之合建地主？
  四、按確定判決之理由雖無既判力，惟法院如於判決理由中，
      就訴訟標的以外當事人主張之重要爭點，本於當事人辯論
      之結果，已為判斷時，其對此重要爭點所為之判斷，除有
      顯然違背法令之情形，或當事人已提出新訴訟資料，足以
      推翻原判斷之情形外，雖應解為在同一當事人間就該重要
      爭點所提起之訴訟，法院及當事人就該已經法院判斷之重
      要爭點法律關係，皆不得任作相反之判斷或主張，如此才
      符合訴訟程序上之誠信原則。然本件被告於前案中並未爭
      對系爭契約第23條所稱之「甲方」究竟係指原告三人或全
      部之合建地主此爭點加以辯論，有原告提出前案民事判決
      影本一件附卷可稽，故應認為本件不適用所謂「爭點效」
      之理論。
  五、惟系爭契約第23條約定：「乙方（即僑泰興公司）領取建
        築執照後甲方交屋予乙方時，補償甲方每戶每月二萬元
      整，至領到使用執照為止再補償貳個月。如甲方有違約時
      ，乙方得停止補償」，該條文義已明文約定於「甲方」有
      違約時，被告始得拒絕補償，對照系爭契約首揭「甲方」
      記載為丙○○、乙○○、丁○○○三人，其「甲方」自係
      指本件原告三人，對象業已具體明確，足徵依該條約定，
      僅原告三人違約時，被告始得據為拒絕給付補償費。
  六、依債之相對性之法理而言，除契約另有明文約定外，原告
      本無庸就契約以外之其他地主之違約負責，被告亦不得以
      其他地主之違約事由對抗原告。再就系爭合建契約全文綜
      合觀察，亦可得知如兩造另有合意將合建範圍中其他地主
      之違約或應負義務一併納入本件系爭合建契約規範者，其
      契約條款之用語即為「甲方地主中」、「甲方中之地主」
      、「合建範圍內之任何一位地主」等（系爭契約第15條參
      照），與系爭契約其他條款中「甲方」之用語明顯不同，
      可見係兩造於訂約時即已預見及此而有意予以區分規範，
      並就此明訂於契約第15條。從而，除第15條所指事由外，
      被告要不得以其他地主之違約對抗原告。
  七、況原告三人已將房屋交由被告公司拆除，依約定被告應按
      月給付2萬元以作為渠等無屋可住之補償。倘因合建範圍
      內其他地主之違約，致原告三人無法領取每月2萬元之補
      償費，對渠等顯屬不公。故應認系爭契約第23條所謂「甲
      方」僅限於原告丙○○三人，而非包括合建範圍內所有地
      主。是原告三人既無違約事由，被告依約自仍應按月給付
      原告三人2萬元之補償費，至領到使用執照為止再補償2個
      月，不得以訴外人蘇海濤等、吳趙秀英、陳德等三人有違
      約，而停止對原告三人之補償。
伍、綜上所述，原告依據系爭契約提起本訴，請求被告給付自90
    年6月起至95年10月止，積欠原告共65個月，130萬元之補償
    費及其中其中122萬元自起訴狀繕本送達翌日（即95年8月23
    日）起，其中8萬元自95年11月25日起，均至清償日止，按
    年息5%計算之法定遲延利息，即無不合，應予准許。
陸、假執行之宣告：原告陳明願供擔保，聲請宣告假執行，及被
    告陳明願供擔保以免假執行，經核並無不合，爰酌定相當之
    擔保金額分別准許之。
柒、又本件事證已臻明確，兩造其餘攻擊防禦方法及未經援用之
    證據，經本院斟酌後，認為均不足以影響本判決之結果，爰
    不一一論述，併此敘明。
捌、結論：原告之訴為有理由，依民事訴訟法第78條、第390條
    第2項、第392條第2項，判決如主文。
中    華    民    國    95    年    12    月    8     日
                  民事第四庭    法  官  陳文正
以上正本係照原本作成
如對本判決上訴，須於判決送達後20日內向本院提出上訴狀
中    華    民    國    95    年    12    月    8     日
                                書記官  黃菀茹


司法院資訊處製作；財團法人民間司法改革基金會備份。
